【裁判字號】    95,上訴,496
【裁判日期】    950719
【裁判案由】    詐欺等
【裁判全文】
臺灣高等法院臺南分院刑事判決         95年度上訴字第496號
上  訴  人
即  被  告  乙○○
                    （另案於臺南分監執行中）
上列上訴人即被告因詐欺等案件，不服臺灣臺南地方法院94年度
易字第1077號中華民國95年4月6日第一審判決（起訴案號：臺灣
臺南地方法院檢察署94年度偵字第1395號、94年度偵緝字第786
號），提起上訴，本院判決如下：
    主  文
原判決撤銷。
乙○○無罪。
    理  由
一、公訴意旨略以：被告乙○○因施用毒品結識潘素英（業經原
    審判決確定），潘素英因積欠其新台幣（下同）一萬元無力
    償還，乙○○旋提議潘素英以變造身分證向銀行辦理現金卡
    提領現金以供清償債務，潘素英應允後，二人即共同基於意
    圖為自己不法之所有及行使變造身分證之犯意聯絡，於94年
    1月11日晚上某時，在高雄市「我家賓館」內，由潘素英提
    供其相片，乙○○將之換貼在以不詳方式取得「丁○○」之
    國民身分證上，而變造丁○○之國民身分證，足生損害於戶
    政機關對於國民身分證核發管理之正確性及丁○○。嗣於94
    年1月12日晚上，乙○○駕駛竊得之車牌號碼ＫＯ—8409號
    自小客車（懸掛另竊得之ＵＥ—6476號車牌，乙○○所涉竊
    盜部分，由原審另案審理）搭載潘素英前往台南市東區火車
    站後，自己則至火車站附近北門路一段一五五號光華賓館投
    宿，潘素英則於同晚8時30分許，持上揭變造之國民身分證
    在台南市火車站內之自動貸款機向中國信託商業銀行（下稱
    中國信託）申請現金卡，欲領取現金使用時，為中國信託職
    員丙○○發現（申請人資格不符），報警前往處理當場查獲
    ，潘素英因而未領得該現金，並扣得該變造之「丁○○」國
    民身分證一張。潘素英遭逮捕後，由警方依據其供述，於當
    晚11時許，在光華賓館603號房捕獲乙○○，並扣得乙○○
    所竊得上開自小客車及車牌，而查獲上情，案經臺南市警察
    局第五分局報請臺灣臺南地方法院檢察署檢察官偵辦，因認
    被告涉有刑法第216條、第212條之行使變造特種文書罪嫌及
    同法第339條第3項、第1項之詐欺未遂等罪嫌云云。
二、按被告或共犯之自白，不得作為有罪判決之唯一證據，仍應
    調查其他必要之證據，以察其是否與事實相符。刑事訴訟法
    第156條定有明文。又「共同被告所為不利於己之供述，固
    得採為其他共同被告犯罪之證據，但此項不利之供述，依刑
    事訴訟法第一百五十六條第二項之規定，仍應調查其他必要
    之證據，以察其是否與事實相符，自難專憑此項供述，為其
    他共同被告犯罪事實之認定。」、「共同被告所為不利於己
    之供述，固得採為其他共同被告犯罪之證據，惟此項不利之
    供述，仍應調查其他必要之證據，以察其是否與事實相符，
    自難專憑此項供述，為其他共同被告犯罪事實之認定。亦即
    仍須有補強證據以擔保該共同被告自白之真實性，始得採為
    論罪之依據。而所謂補強證據，則指除該共同被告不利於己
    之陳述外，其他足以證明該陳述之事實確具有相當程度真實
    性之證據而言，雖所補強者，非以事實之全部為必要，但亦
    須因補強證據與該項陳述之相互利用，足使犯罪事實獲得確
    信者，始足當之。」、「依刑事訴訟法第一百五十六條第二
    項規定，被告雖經自白，仍應調查其他必要之證據，以察其
    是否與事實相符。立法目的乃欲以補強證據擔保自白之真實
    性；亦即以補強證據之存在，藉之限制自白在證據上之價值
    。而所謂補強證據，則指除該自白本身外，其他足資以證明
    自白之犯罪事實確具有相當程度真實性之證據而言。雖其所
    補強者，非以事實之全部為必要，但亦須因補強證據與自白
    之相互利用，而足使犯罪事實獲得確信者，始足當之。又共
    同被告所為不利於己之供述，固得採為其他共同被告犯罪之
    證據，惟此項不利之供述，仍應調查其他必要之證據，以察
    其是否與事實相符，自難專憑此項供述，為其他共同被告犯
    罪事實之認定。」、「具有共犯關係之共同被告，其本於被
    告之地位所為之自白，固得採為其他共犯之犯罪證據，惟此
    項自白之證據價值仍屬共同被告之自白，依刑事訴訟法第一
    百五十六條第二項規定，仍應調查其他必要之證據，以察其
    是否與事實相符，不得僅憑此項自白，作為其他共犯有罪判
    決之唯一證據（最高法院83年度台覆字第262號、88年度台
    上字第5729號、90年度台上字第6517號、92年度台上字第
    3460號）。
三、公訴人以上訴人即被告乙○○（下稱被告）涉有上揭被訴犯
    行，無非係以潘素英於警、偵訊中供述，為主要論據。訊據
    被告固於本院坦承伊認識潘素英，有於94年1月12日晚上駕
    駛竊得之自小客車至（台南市）火車站附近北門路光華賓館
    住宿，當晚8時30分許潘素英有前往台南火車站內之中國信
    託自動貸款機，持變造國民身分證欲辦理現金卡等情，惟矢
    口否認上開犯行，辯稱：伊並未變造丁○○之身份證，亦未
    指示潘素英持該偽造身分證去辦理現金卡，伊不知情，且不
    在現場，伊與潘素英並無債權債務關係，伊沒有載他去火車
    站，伊是事後才知道他去辦現金卡等語。
四、經查：
  (一)上揭事實，固據原審共同被告潘素英迭次供承上揭持變造過
    之丁○○身分證辦理現金卡等情不諱（見警卷第7~10頁、偵
    卷第50頁背面、原審卷第42~44頁、第52頁），並有證人即
    中國信託職員丙○○及被害人丁○○於警詢中指訴嚴女未申
    請現金卡，伊身分證早於93年12月29日遭竊等情節（警卷第
    21 ~23頁，原審誤植為顏嘉惠），並有扣案經變造之「丁○
    ○」國民身份證及中國信託商業銀行九十四年十一月二日陳
    報狀暨所附之現金卡申請書影本各一份為證（見警卷第51~5
    2頁、原審簡字第2532號卷第18~20頁）。惟共同被告潘素英
    不利於己之自白，不得作為唯一之證據，有關被告乙○○部
    分是否屬實，仍應調查其他必要之補強證據，以察其是否與
    事實相符？
  (二)有關證人潘素英是否積欠被告一萬元乙節部分，雖潘素英於
    原審審理時證稱：「（為何會累積積欠被告一萬元？）因為
    向他（即被告）拿安非他命，有時候一、二千元，這是拿毒
    品的欠帳。」等語（見原審卷第93頁），惟為被告否認，並
    於原審指稱證人之證述不實在，之前伊有一女朋友，證人企
    圖從中破壞伊等之感情，她要伊離開伊女朋友，伊不肯等語
    （見同上卷第94頁）。況證人潘素英於警詢時僅指訴其曾向
    被告（綽號阿彬）購買三次安非他命，海洛因是向一名綽號
    「魯蛋」真實姓名不詳之男子購買的等語（見警卷第9頁）
    ，是潘素英之證詞既僅向被告買三次安非他命，總價金亦未
    達一萬元，如何成為積欠被告一萬元毒品之債務，前後矛盾
    齟齬不一，已有可疑。
  (三)矧被告辯稱伊並不知案發當時潘素英為何前往臺南火車站作
    何事，伊並未參與潘素英前開行使變造身份證申辦現金卡之
    犯行等情，並有證人即潘素英之朋友鄭文聰於原審審理時，
    證以：「（被告問：在案發一周前你是否有與潘素英及我、
    甲○○一起去『我家賓館』？）有。」、「（當日你是否有
    告訴被告，潘素英晚點會去旅館？）有，當時被告有問我潘
    素英是去做什麼事，我說我不知道，他有問潘素英怎麼沒有
    跟我來，我忘了是否有說過。」等語為證（見原審卷第96~9
    8頁）。則足見被告確對證人潘素英當日之行止，並非確切
    明瞭。有關如何辦理現金卡之事，被告既未現場實施是否參
    與變造乃至共謀行使，亦有存疑。證人潘素英雖指摘被告如
    何交付前開變造「丁○○」國民身份證，並約定如何還清債
    款之情並無其他補強證據足以證明。且與潘素英持變造身分
    證辦理現金卡在場之證人鄭文聰（查無證據參與本案）於警
    詢時尤陳稱係伊帶女朋友即證人潘素英至台南市火車站內之
    中國信託自動貸款機，聲請現金卡被警查獲等情（見警卷第
    12頁），亦無指訴被告有如何程度之參與變造，足徵被告確
    未陪同潘素英前往辦理上開現金卡，就證人潘素英如何變造
    並行使變造之身分證，及被告如何參與本件變造暨行使，徒
    憑證人潘素英一人之片面指訴，不能獲得法院之確信。衡情
    倘被告有參與潘素英行使變造身分證辦理現金卡之犯行，豈
    會僅取得一萬元區區小數？是被告如何有與潘素英共犯之犯
    意聯絡及行為分擔，亦頗有質疑之處，則證人潘素英片面之
    證言與經驗法則不符，並不足採。
五、綜上所述，足認被告所為辯解伊不知情，且並未在場參與潘
    素英行使變造文書等之犯行，堪予採信。自難遽以證人即共
    同被告之自白為唯一指訴，遽認被告有上開行使變造特種文
    書罪嫌、詐欺取財未遂等罪行，此外，復查無其他積極證據
    足資認定被告有公訴人所指之前開犯行，自應為被告無罪之
    諭知。原審未予細察，遽予被告論罪科刑，尚有未洽。被告
    上訴指摘原判決不當，為有理由，自應由本院將原判決撤銷
    改判，並諭知被告無罪。
據上論結，應依刑事訴訟法第三百六十九條第一項前段、第三百
六十四條、第三百零一條第一項，判決如主文。
本案經檢察官曾銘芳到庭執行職務。
中    華    民    國    95    年    7     月    19    日
                刑事第二庭    審判長法  官     葉居正
                                    法  官     吳森豐
                                    法  官     莊俊華
以上正本證明與原本無異。
檢察官如不服本判決應於收受本判決後十日內向本院提出上訴書
，其未敘述上訴理由者並得於提起上訴後十日內向本院補提理由
書。
                                      書記官   謝淑玉
中    華    民    國    95    年    7     月    21    日


司法院資訊處製作；財團法人民間司法改革基金會備份。
